臺灣高等法院刑事判決
109年度上易字第1577號
上  訴  人  
即  被  告  張嘉真



選任辯護人  吳存富律師
上列上訴人即被告因妨害自由案件，不服臺灣臺北地方法院109
年度易字第326號，中華民國109年7月16日第一審判決（起訴案
號：臺灣臺北地方檢察署108年度調偵字第3039、3040號），提
起上訴，本院判決如下：
    主    文
上訴駁回。
    犯罪事實
一、甲○○於民國107年11月26日上午11時許，搭乘其夫陳善為駕
    駛之車號000-0000號自小客車，接送其子前往幼兒園，嗣陳
    善為欲將車輛暫停在臺北市○○區○○○路0段000○0號前，適乙○
    ○經過該處，認上開車輛停放在卸貨停車格內係屬違規停車
    ，隨即拿出手機對上開車輛拍照。甲○○見乙○○對其車輛拍照
    ，即下車詢問，並要求乙○○刪除照片，為乙○○所拒。詎甲○○
    為求乙○○與其一同前往附近派出所說明，竟基於強制之犯意
    ，徒手拉扯乙○○手臂，要求其一同前往臺北市政府警察局松
    山分局三民派出所（下稱三民派出所），以此強暴方式妨害
    乙○○自由離去之權利，並致乙○○受有右側前壁抓傷之傷害（
    所涉傷害罪嫌部分，業經乙○○於原審審理中到庭撤回其告訴
    ）。
二、案經乙○○訴由臺北市政府警察局松山分局報告臺灣臺北地方
    檢察署（下稱臺北地檢署）檢察官偵查起訴。
    理    由
壹、證據能力部分：
一、按被告以外之人於審判外之陳述，雖不符刑事訴訟法第159
    條之1至第159條之4之規定，然經當事人於審判程序同意作
    為證據，法院審酌該言詞陳述或書面陳述作成時之情況，認
    為適當者，亦得為證據；當事人、代理人或辯護人於法院調
    查證據時，知有刑事訴訟法第159條第1項不得為證據之情形
    ，而未於言詞辯論終結前聲明異議者，視為有前項之同意，
    刑事訴訟法第159條之5定有明文。查，本判決下列認定事實
    所引用之被告以外之人於審判外所為之供述證據資料（包含
    人證與文書等證據），並無證據證明係公務員違背法定程序
    所取得；而檢察官、上訴人即被告甲○○（下稱被告）及其辯
    護人對本院準備程序期日提示之卷證，均同意其等證據能力
    （見本院卷第55至57頁），且迄至言詞辯論終結前亦未再聲
    明異議，本案證據資料作成時之情況，核無違法取證或其他
    瑕疵，證明力亦無明顯過低之情形，認為以之作為證據為適
    當，依刑事訴訟法第159條之5規定，自均得作為證據。
二、至於非供述證據部分，檢察官、被告及其辯護人於本院準備
    程序期日均同意其等證據能力（見本院卷第56頁），復均查
    無違反法定程序取得或其他不得作為證據之情形，且經本院
    於審理期日提示予檢察官、被告及其辯護人而為合法調查，
    應認均有證據能力。
貳、實體部分：
一、認定犯罪事實所憑之證據及理由： 
    訊據被告甲○○固坦承於上開時間、地點，徒手碰觸告訴人乙
    ○○右手，要求其共同前往三民派出所等事實，惟矢口否認有
    何強制之犯行，辯稱：告訴人無故拍伊很多照片，伊詢問她
    後，她逃跑，又踢伊、打伊，伊只是要帶她去派出所，並沒
    有強制的犯意，伊當時是握著她的右手腕，並沒有抓她的右
    側前臂，也沒有很用力，伊沒有傷害她云云。被告之選任辯
    護人為其辯稱：被告主觀上係欲使告訴人一同至警察機關釐
    清告訴人拍照之原因為何、防止告訴人離開現場及避免告訴
    人持續對其為傷害行為，所施用抓握告訴人手腕之手段與其
    目的具有內在關連而不具有可非難性，不具強制罪之違法性
    ，且僅對告訴人只造成輕微影響，不具動用國家刑罰權加以
    制止之可非難性，更係為保護其隱私權、肖像權及避免丈夫
    與未成年子女受到無端侵擾，屬正當防衛之範疇，而不具違
    法性。何況，告訴人先將被告之手指拍開之行為，已構成強
    制罪之現行犯，被告抓握告訴人左手及右手手腕之行為，屬
    依法令逮捕傷害罪現行犯而不具違法性等語。經查：
　㈠被告於107年11月26日上午11時許，搭乘其夫陳善為駕駛之車
    號000-0000號自小客車，接送其子前往幼兒園；嗣陳善為欲
    將車輛暫停於臺北市○○區○○○路0段000○0號前，適告訴人經
    過該處，認上開車輛停放於卸貨停車格內係屬違規停車，隨
    即拿出手機對上開車輛拍照。被告見告訴人對其車輛拍照，
    即下車詢問，並要求告訴人刪除照片，為告訴人所拒後，被
    告徒手碰觸告訴人右手，要求其共同前往臺北市政府警察局
    松山分局三民派出所等事實，業據被告於原審及本院審理時
    所不爭執（見原審卷第60、61頁、本院卷第59、82頁），核
    與證人即告訴人於原審審理時證述情節大致相符（見原審卷
    第73至76頁），並有現場及衝突過程照片、三民派出所員警
    工作紀錄簿等件在卷可稽（見臺北地檢署108年度偵字第241
    1號卷，下稱偵卷，第25至27、29頁），足認被告前揭任意
    性自白核與事實相符，應堪採信。
　㈡證人即告訴人於原審審理時證稱：當天伊去買東西，拍被告
    違規停車後，就回家，在回家的路上，她就從後面跑過來，
    追上伊，一直要伊刪掉伊手機裡面違規停車照片，用她的左
    手抓住伊的右手，她的右手搶伊的手機，被告沒有搶到手機
    ，手機掉到地上後，伊下去撿，被告兩隻手都抓住伊，伊的
    兩隻手也被被告抓住，她抓住伊超過20分鐘後，才跟伊說，
    要伊等去派出所，伊就要求路人報警，被告就把伊的手塞在
    她的腋下，拖著伊到派出所裡面，從被告抓住伊的防火巷口
    到派出所距離大約50至80公尺，被告一直拽住伊的手不放，
    伊的傷痕在左手腕，右手也有受傷等語綦詳（見原審卷第73
    至76頁）。又被告於偵查中先自承：伊想要固定告訴人，請
    她跟伊去警局，她說好，伊怕他跑掉，有用手臂夾住她的手
    等語（見臺北地檢署108年度偵字第13655號卷第16頁）；復
    於原審審理中自承：伊當時有拉住告訴人的手，因為她踢伊
    ，伊要求她跟伊一起去警局，從伊拉住告訴人到派出所的距
    離有50公尺左右等語明確（見原審卷第80頁）；再參酌現場
    及衝突過程照片暨裕昇診所108年2月27日（108）裕字第108
    02270000002號函所檢附病歷（含就醫時拍攝之照片）所示
    （見偵卷第25至27、61至71頁），足認被告為使告訴人與其
    一同至派出所，確有拉扯告訴人手臂等強制行為，致使告訴
    人受有右側前壁抓傷之傷害無訛。是被告前開辯稱：伊當時
    是握著她的右手腕，並沒有抓她的右側前臂，也沒有很用力
    ，沒有強制或傷害她的犯意云云，顯不可採。
　㈢按刑法第304條之強暴、脅迫，祇以所用之強脅手段足以妨害
    他人行使權利，或足使他人行無義務之事為已足，並非以被
    害人之自由完全受其壓制為必要（最高法院108年度台上字
    第107號判決意旨參照）。本件被告因不滿告訴人持手機對
    其拍攝，確有未經告訴人同意，徒手強行拉扯告訴人手臂之
    強暴手段，阻止其離去，而妨害告訴人行動之權利，業經本
    院認定如前述，被告主觀上明知其行為將妨害告訴人行使權
    利，而有意為之，顯係基於強制罪之直接故意為之甚明，被
    告辯稱其並無強制之犯意云云，顯不足採。
　㈣被告之辯護人雖以前開情詞為被告置辯。惟查：
　　⒈按事實上本無阻卻違法事由之存在，而誤信為有此事由之
      存在，並因而實行行為者，即所謂阻卻違法事由之錯誤。
      此種錯誤，其屬於阻卻違法事由前提事實之錯誤者，乃對
      於阻卻違法事由所應先行存在之前提事實，有所誤認，例
      如本無現在不法之侵害，而誤認為有此侵害之存在而為正
      當防衛，此即所謂誤想防衛，學說稱之為「容許構成要件
      錯誤」（最高法院102年度台上字第3895號判決意旨參照
      ）。次按個人縱於公共場域中，固亦享有依社會通念得不
      受他人持續注視、監看、監聽、接近等侵擾之私人活動領
      域及個人資料自主，而受法律所保護。惟在公共場域中個
      人所得主張不受此等侵擾之自由，以得合理期待於他人者
      為限，亦即不僅其不受侵擾之期待已表現於外，且該期待
      須依社會通念認為合理者（司法院釋字第689號解釋理由
      書意旨參照）。查被告之配偶陳善為確有欲將車輛暫停在
      臺北市○○區○○○路0段000○0號前之行為乙節，已如前述，
      又告訴人雖有拍攝被告之配偶陳善為所駕駛前開自小客車
      ，然拍攝內容僅有車輛前方及部分擋風玻璃，而未及於被
      告或其未成年子女，此有告訴人當時所拍攝之照片1紙在
      卷可佐（見偵卷第25頁）。縱使被告或其未成年子女有被
      攝入之情形，亦係於公開場合之言行舉止，且告訴人拍攝
      之目的係在檢舉違規停車，並非意在窺探被告隱私，被告
      對此當無可主張合理之隱私期待。再者，告訴人除持手機
      拍攝蒐證外，並未積極以言語或舉止對被告為挑釁或侵害
      ，應尚未逾越蒐證之必要，主觀上當無侵害被告或其未成
      年子女肖像權之意思，客觀上亦非屬無故擅自使用他人肖
      像權之行為，屬合法權利行使。被告固可質問告訴人拍攝
      目的，但尚無阻止告訴人離去及要求告訴人刪除手機影像
      之權利，故本案客觀上並不存在阻卻違法事由所應存在之
      前提事實，被告對於阻卻違法事由所應存在之前提事實有
      所誤認，是被告之辯護人為被告辯稱被告係為保障自身權
      益，依法阻卻違法云云，洵不可採。
　  ⒉按刑法第21條第1項規定：「依法令之行為，不罰。」又「
      現行犯，不問何人得逕行逮捕之。犯罪在實施中或實施後
      即時發覺者，為現行犯。有左列情形之一者，以現行犯論
      ：一、被追呼為犯罪人者。二、因持有兇器、贓物或其他
      物件或於身體、衣服等處露有犯罪痕跡，顯可疑為犯罪人
      者。」刑事訴訟法第88條亦有明文。是逮捕現行犯屬依法
      令之行為，固得依據刑法第21條第1項規定阻卻違法，而
      不構成犯罪。然行為人欲主張上開阻卻違法事由，除客觀
      上須是實施中或實施後即時被發覺之犯罪，而必須該犯罪
      人有逃亡之虞或其身分不能及時確定，且應符合相當性原
      則外；其主觀上亦須具有保全刑事訴訟目的。查被告於偵
      查中自承：告訴人對伊拍照，伊下車後，請她刪除照片，
      她不願意，並拍開伊的手，伊抓住她的手，要她跟伊去警
      局，之後她拿手機拍伊，伊遮擋她的手機，她將伊的手甩
      開，並往後走到防火巷，伊抓住她的左手，她還是一直拍
      伊，之後她站起來，伊怕她逃走，伊就抓住她的左手，接
      著她就用右腳踢伊的鼠蹊部等語（見偵卷第74頁），足見
      告訴人之所以用腳踢被告之原因係因為被告抓住告訴人之
      手，而被告限制告訴人離去自由之行為早於告訴人用腳踢
      被告，是被告自不得以其後發生之告訴人踢人行為阻卻其
      之前所為之強制行為。從而，被告主張其限制告訴人行動
      自由之行為係依法令的行為，而阻卻違法云云亦不足採。
  ㈤綜上所述，被告上開所辯，顯屬事後卸責之詞，委無足採。
    本案事證明確，被告犯行堪以認定，應予依法論科。
二、論罪：
  ㈠按刑法第2條第1項規定「行為後法律有變更者，適用行為時
    之法律。但行為後之法律有利於行為人者，適用最有利於行
    為人之法律」，係規範行為後法律變更所生新舊法比較適用
    之準據法；該條規定所稱「行為後法律有變更者」，包括犯
    罪構成要件有擴張、減縮，或法定刑度有變更等情形。故行
    為後應適用之法律有上述變更之情形者，法院應綜合其全部
    罪刑之結果而為比較適用。惟若新、舊法之條文內容雖有所
    修正，然其修正內容與罪刑無關，僅為文字、文義之修正、
    條次之移列，或將原有實務見解及法理明文化等無關有利或
    不利於行為人之情形，則非屬上揭所稱之法律有變更，亦不
    生新舊法比較之問題，而應依一般法律適用原則，逕行適用
    裁判時法。故行為後法律若有修正，不論是否涉及前揭法律
    變更，抑或僅係無關行為人有利或不利事項之修正，法院應
    綜合法律修正之具體內容，於理由內說明有無刑法第2條第1
    項所規定「行為後法律有變更」之情形及應適用之法律， 
    始屬適法（最高法院107年度台上字第4438號判決意旨參照
    ）。本案被告行為後，刑法第304條雖於108年12月25日經總
    統華總一義字第10800140641號令修正公布，於108年12月27
    日生效，惟查修正後之規定係依刑法施行法第1條之1第2項
    前段規定將罰金提高30倍，亦即將原本之銀元300元修正為
    同額之新臺幣9,000元，其修正之結果不生有利或不利於行
    為人之情形，非屬法律變更，自不生新舊法比較之問題，而
    應依一般法律適用原則，逕行適用裁判時法即修正後刑法第
    304條之規定，併予敘明。
  ㈡核被告所為，係犯刑法第304條第1項之強制罪。又檢察官及
    原審固均認被告於拉扯告訴人過程中，造成告訴人手臂抓傷
    ，係被告實施不法腕力之當然結果云云，然被告明知其前開
    所為，亦有可能造成告訴人受傷而執意為之，所為實亦涉犯
    傷害罪嫌，惟業經告訴人於原審審理中撤回其傷害之告訴（
    見原審卷第47、59頁），爰不另論傷害罪嫌，併予敘明。
三、駁回上訴之理由：
    原審審理結果，認被告所犯罪證明確，而適用刑法第304條
    第1項、第41條第1項前段、刑法施行法第1條之1第1項等規
    定，並審酌被告與告訴人因違規停車一事起爭執，不思以理
    性方式解決彼此衝突，竟為上開行為，所為誠屬不該，惟考
    量被告犯後雖否認犯行，但已與告訴人就傷害部分調解成立
    ，兼衡被告自述教育程度為大學畢業，經商，已婚及育有2
    名未成年子女之生活狀況，及被告之犯罪動機、目的、手段
    、品行、所受之刺激等一切情狀，量處拘役10日及諭知易科
    罰金折算標準，經核認事用法均無違誤，量刑亦屬妥適。是
    被告猶執前詞否認犯罪，上訴指摘原審判決不當云云，為無
    理由，應予駁回。
據上論斷，應依刑事訴訟法第368條，判決如主文。
本案經檢察官黃惠欣提起公訴，檢察官楊淑芬到庭執行職務。
中　　華　　民　　國　　109 　年　　11　　月　　4 　　日
                  刑事第二十三庭審判長法  官  許永煌
                                      法  官  黃美文
                                      法  官  雷淑雯
以上正本證明與原本無異。
不得上訴。
                                      書記官  林立柏
中　　華　　民　　國　　109 　年　　11　　月　　6 　　日
附錄本案論罪科刑法條全文：
中華民國刑法第304條
（強制罪）
以強暴、脅迫使人行無義務之事或妨害人行使權利者，處3年以
下有期徒刑、拘役或9千元以下罰金。
前項之未遂犯罰之。